ACORDAO-COMPLETO-2468889

ACÓRDÃO 18180/2021 ATA 38/2021 - PRIMEIRA CÂMARA

VISTOS, relatados e discutidos estes autos de concessão de pensão civil pela Câmara dos Deputados.
ACORDAM os ministros do Tribunal de Contas da União, reunidos em sessão da 1ª Câmara, diante das razões expostas pelo relator, em:
9.1. registrar, tacitamente, os atos de pensão civil instituída por Fernando Alberto Diniz (30073502-14-2016-000412-6, peça 2, 30073502-14-2011-000277-4, peça 3, e 30073502-14-2011-000276-6, peça 4) , por haverem ingressado nesta Corte de Contas há mais de cinco anos, nos termos do julgamento do RE 636.553-RS, pelo Supremo Tribunal Federal, em sede de repercussão geral; 
9.2. dar ciência desta deliberação aos interessados e ao Núcleo Estadual do Ministério da Saúde no Estado do Rio Grande do Sul.

Atos de pensão civil.

Primeira Câmara

Câmara dos Deputados.

3. Interessados: Frederico Bernardi Capistrano Diniz (XXX.125.511-XX); Susan Alvarine Galvão Valadares (XXX.243.271-XX).

13.1. Ministros presentes: Benjamin Zymler (na Presidência) e Jorge Oliveira.
13.2. Ministro-Substituto convocado: André Luís de Carvalho.
13.3. Ministro-Substituto presente: Weder de Oliveira (Relator).

ACORDAO-COMPLETO-2527077

Acórdão de Relação 972/2022 - Primeira Câmara

Acórdão de Relação

WEDER DE OLIVEIRA

Em exame, 3 (três) atos de concessão de pensão civil emitidos pela Câmara dos Deputados, todos tendo como instituidor o Sr. Fernando Alberto Diniz.
Reproduzo, com ajustes de forma, o parecer emitido pelo MP/TCU, representado pela procuradora-geral Cristina Machado da Costa e Silva (peça 19) , para melhor concisão:
" Versam os autos sobre atos de pensão instituída por Fernando Alberto Diniz, falecido no exercício do mandato de deputado federal em 17/07/2009, benefício esse pago pela Câmara dos Deputados, por meio do Plano de Seguridade Social dos Congressistas - PSSC, regido pela Lei n.º 9.506/1997.
2.	O ato inicial de peça n.º 4 contempla a concessão inicial de pensão a Susan Alvarine Galvão Valadares, na condição de companheira do parlamentar falecido. Posteriormente, foi cadastrado no sistema Sisac o ato de alteração de peça n.º 3, pelo qual Frederico Bernardi Capistrano Diniz, filho maior de 21 anos do instituidor, portador de invalidez, passou a dividir o benefício com a companheira do deputado. Por fim, o formulário de peça n.º 2 e a alteração mais recente da pensão em exame exprime a exclusão da beneficiária Susan Alvarine Galvão Valadares que, por decisão judicial, não teve confirmada a união estável com o "de cujus" (fl. 1 da peça n.º 2) , passando o benefício a ser pago integralmente ao filho do deputado.
3.	Por intermédio dos pareceres uniformes de peças n.ºs 6 e 7, a Secretaria de Fiscalização de Pessoal - Sefip - opina pela legalidade e registro das concessões.
4.	De plano, compreendemos que os formulários de peças n.ºs 4 e 3 deverão ter a sua apreciação prejudicada, por perda de objeto, uma vez que não mais produzem efeitos financeiros, dado que a alteração de benefício de peça n.º 2 é a mais recente e a que reflete o pagamento atual do benefício.
5.	Ao percorrermos o ato de peça n.º 2, verificamos que o beneficiário Frederico Bernardi Capistrano Diniz teve a sua invalidez reconhecida pelo órgão de pessoal a partir de 08/02/2010, data posterior ao óbito do parlamentar Fernando Alberto Diniz, ocorrido em 17/07/2009.
6.	O artigo 3.º da Lei n.º 9.506/1997 limita-se a prever o direito à pensão, sem detalhar quais são os dependentes elegíveis ao benefício. Reproduzimos o citado dispositivo:
"Art. 3º Em caso de morte do segurado, seus dependentes perceberão pensão correspondente ao valor dos proventos de aposentadoria que o segurado recebia ou a que teria direito.
§ 1º O valor mínimo da pensão corresponderá a treze por cento da remuneração fixada para os membros do Congresso Nacional.
§ 2º Não é devida pensão ao dependente do segurado que tiver falecido posteriormente ao cancelamento de sua inscrição".
7.	Em consulta ao portal da Câmara dos Deputados, verifica-se que o rol de beneficiários considerado pela casa parlamentar para fins da pensão da Lei n.º 9.506/1997 é o mesmo previsto no artigo 217 da Lei n.º 8.112/1990 (peça n.º 9, consulta realizada no dia 10/03/2021, às 19h45) .
8.	O artigo 217, inciso II, alínea "a", da Lei n.º 8.112/1990, em sua redação original, vigente à data do óbito, estipulava que:
"Art. 217.  São beneficiários das pensões:
 (...) 
II - temporária:
a) os filhos, ou enteados, até 21 (vinte e um) anos de idade, ou, se inválidos, enquanto durar a invalidez".
9.	Mesmo se tomássemos por base as disposições constantes da Lei n.º 7.087/1982, que regulava o extinto Instituto de Previdência dos Congressistas - IPC, o artigo 28, inciso I, da referida norma previa que:
"Art. 28 - Consideram-se dependentes do segurado, desde que vivam economicamente sob a sua responsabilidade:
"I - a esposa, salvo se houver abandonado o lar sem justo motivo; o marido com mais de 60 (sessenta) anos ou invalido; a companheira mantida há mais de 5 (cinco) anos; os filhos de qualquer condição, menores de 21 (vinte e um) anos ou inválidos".
10.	À data do óbito do instituidor Fernando Alberto Diniz, em 17/07/2009, o filho Frederico Bernardi Capistrano Diniz, nascido em 07/12/1984, contava com 24 anos de idade, não mais sendo elegível para figurar como beneficiário do deputado falecido. A exceção seria a preexistência de invalidez do beneficiário em relação à data do óbito do parlamentar, o que não ocorreu, de acordo com as informações prestadas pelo órgão de pessoal da Câmara dos Deputados no formulário de peça n.º 2.
11.	Ademais, é pacífica a jurisprudência do Tribunal de Contas no sentido de que as condições para a percepção de benefício de pensão devem ser atendidas e preexistentes à data do óbito do instituidor. Nesse sentido, citamos o teor das Súmulas TCU n.ºs 271 e 284:
"SÚMULA TCU 271: A pensão concedida a beneficiário na condição de inválido tem como requisito essencial laudo pericial emitido por junta médica oficial que ateste a invalidez e sua preexistência ao momento do óbito do instituidor.
SÚMULA TCU 284: A concessão de pensão deve observar a legislação em vigor à data do óbito do instituidor, ocasião em que os requisitos legais nela previstos deverão estar preenchidos pelos beneficiários".
12.	No caso ora em análise, como a data de invalidez informada pelo órgão de pessoal para o pensionista maior de 21 anos Frederico Bernardi Capistrano Diniz foi posterior ao óbito do instituidor, entendemos que não foi comprovada a preexistência da incapacidade do beneficiário para a habilitação à pensão em exame, razão pela qual opinamos pela ilegalidade e negativa de registro da concessão de peça n.º 2.
13.	O órgão de pessoal deverá promover a interrupção dos pagamentos ao beneficiário, dispensada a reposição dos valores recebidos de boa-fé pelo interessado, conforme preconizado pela Súmula TCU n.º 106.
14.	Por todo o exposto, com as vênias de estilo por divergir do encaminhamento oferecido pela Sefip nos pareceres uniformes de peças n.ºs 6 e 7, esta representante do Ministério Público propõe ao Tribunal:
	14.1. que considere a apreciação dos atos de peças n.ºs 3 e 4 prejudicada, por perda de objeto, nos termos do que define o artigo 260, § 5.º, do Regimento Interno da Corte de Contas, por terem deixado de produzir efeitos financeiros a partir da emissão do ato de alteração de peça n.º 2.
	14.2. a ilegalidade e negativa de registro do ato de alteração de pensão de peça n.º 2, relativo ao benefício instituído por Fernando Alberto Diniz (CPF n.º XXX.827.226-XX) , falecido em 17/07/2009, em favor de Frederico Bernardi Capistrano Diniz (CPF n.º XXX.125.511-XX) , cuja data de invalidez informada é 08/02/2010, posterior ao óbito do parlamentar, dispensada a reposição das importâncias indevidamente recebidas de boa-fé pelo pensionista, nos termos da Súmula TCU n.º 106;
	14.3. que determine à Câmara dos Deputados a interrupção dos pagamentos da pensão ora em exame, no prazo máximo de 15 (quinze) dias, sob pena de responsabilidade solidária da autoridade administrativa responsável."
É o relatório.

não há.

Procuradora-Geral Cristina Machado da Costa e Silva.

PENSÃO CIVIL. PERDA DE OBJETO DE DOIS ATOS. INVALIDEZ DE BENEFICIÁRIO RECONHECIDA APÓS ÓBITO DO INSTITUIDOR EM UM ATO. REGISTRO TÁCITO DOS ATOS, RE 636553 STF. POSSIBILIDADE DE REVISÃO DE OFÍCIO. ACÓRDÃO 122/2021-TCU-PLENÁRIO. COMUNICAÇÃO À SEFIP, ART. 8º, CAPUT, RESOLUÇÃO TCU 315/2020. DETERMINAÇÕES.

PENSÃO CIVIL (PCIV)

Secretaria de Fiscalização de Integridade de Atos e Pagamentos de Pessoal e de Benefícios Sociais (Sefip).

Trata-se de 3 (três) atos de concessão de pensão civil (um inicial e dois de alteração) emitidos pela Câmara dos Deputados, todos tendo como instituidor o Sr. Fernando Alberto Diniz.
1. A Secretaria de Fiscalização de Integridade de Atos e Pagamentos de Pessoal e de Benefícios Sociais (Sefip) propõe a legalidade dos atos em apreço.
1. O MP/TCU, representado pela procuradora-geral Cristina Machado da Costa e Silva, pugna que esta Corte de Contas "considere a apreciação dos atos de peças 3 e 4 prejudicada, por perda de objeto, nos termos do que define o artigo 260, § 5.º, do Regimento Interno da Corte de Contas, por terem deixado de produzir efeitos financeiros a partir da emissão do ato de alteração de peça 2", bem como que julgue ilegal o ato de alteração de pensão instituída "em favor de Frederico Bernardi Capistrano Diniz (CPF n.º 010.125.511-05) , cuja data de invalidez informada é 8/2/2010", posterior ao óbito do Sr. Fernando Alberto Diniz, ocorrido em 17/7/2009 (peça 10) . 
1. De plano, verifica-se que os atos de peças 3 e 4 foram encaminhados a este Tribunal há mais de 5 (cinco) anos (ambos em 29/6/2011) , o que implica o registro tácito, nos termos da decisão do Supremo Tribunal Federal no recurso extraordinário 636.553/RS (repercussão geral 445) .
1. De outro lado, a apreciação desses atos está prejudicada, por perda de objeto, como bem demonstrado pelo MP/TCU:
"O ato inicial de peça n.º 4 contempla a concessão inicial de pensão a Susan Alvarine Galvão Valadares, na condição de companheira do parlamentar falecido. Posteriormente, foi cadastrado no sistema Sisac o ato de alteração de peça n.º 3, pelo qual Frederico Bernardi Capistrano Diniz, filho maior de 21 anos do instituidor, portador de invalidez, passou a dividir o benefício com a companheira do deputado. Por fim, o formulário de peça n.º 2 e a alteração mais recente da pensão em exame exprime a exclusão da beneficiária Susan Alvarine Galvão Valadares que, por decisão judicial, não teve confirmada a união estável com o "de cujus" (fl. 1 da peça n.º 2) , passando o benefício a ser pago integralmente ao filho do deputado."
1. Também incide o registro tácito sobre o ato de alteração acostado à peça 2 (30073502-14-2016-000412-6) , o qual é ilegal, conforme evidenciado pelo MP/TCU, haja vista que as condições para percepção da pensão civil não foram atendidas e não eram preexistentes à data do óbito do instituidor. Vide a respeito os seguintes enunciados da súmula de jurisprudência do Tribunal:
"SÚMULA TCU 271: A pensão concedida a beneficiário na condição de inválido tem como requisito essencial laudo pericial emitido por junta médica oficial que ateste a invalidez e sua preexistência ao momento do óbito do instituidor.
SÚMULA TCU 284: A concessão de pensão deve observar a legislação em vigor à data do óbito do instituidor, ocasião em que os requisitos legais nela previstos deverão estar preenchidos pelos beneficiários."
1. Com relação a esse ato, ainda que registrado tacitamente, inicia-se o prazo de revisão de ofício, conforme previsto no Acórdão 122/2021-TCU-Plenário:
"ATOS DE PENSÃO MILITAR. LEGALIDADE DE UM ATO. ILEGALIDADE DOS DEMAIS ATOS. TRANSCURSO DO PRAZO DE 5 ANOS DESDE A ENTRADA DOS ATOS ILEGAIS NO TCU. ATOS TACITAMENTE REGISTRADOS, CONSOANTE ENTENDIMENTO DO STF NOS EMBARGOS DE DECLARAÇÃO NO RECURSO EXTRAORDINÁRIO 636.553/RS, EM 4/12/2020. POSSIBILIDADE DE REVISÃO DE OFÍCIO, COM FULCRO NO ART. 54 DA LEI 9.874/1999, C/C O ART. 260, § 2º, DO RI/TCU. DETERMINAÇÃO INSTAURAÇÃO DE PROCEDIMENTO DE REVISÃO DE OFÍCIO. OUTRAS DETERMINÇÔES À SEFIP. 1. Passados cinco anos, contados de forma ininterrupta, a partir da entrada do ato de admissão e de concessão de aposentadoria, reforma e pensão (CF, 71, III) no TCU, o ato restará automaticamente estabilizado e considerado registrado tacitamente (RE 636.553/RS, Pleno, rel. E. Ministro Gilmar Mendes) . 2. Estabilizado o ato, abre-se, a partir daí, a possibilidade de sua revisão, nos termos do art. 54 da Lei 9.874/1999 (ED no RE 636.553/RS, Pleno, rel. E. Ministro Gilmar Mendes) ." (Não grifado no original) .
1. Dessa forma, a alteração da pensão, em favor do Sr. Frederico Bernardi Capistrano Diniz, deve ser registrada tacitamente (em 25/8/2021) , sem prejuízo de, nos termos do art. 8º, caput, da Resolução 315/2020, ser ordenado à Sefip que, com vistas à interrupção dos pagamentos ao beneficiário, dê início aos procedimentos destinados à revisão de ofício do ato acostado à peça 2, incluindo a oitiva do interessado e a solicitação de informações que julgar necessárias ao órgão de origem (Acórdão 15313/2021-TCU-Segunda Câmara) .
Diante do exposto, manifesto-me pela aprovação do acórdão que ora submeto à apreciação deste Colegiado.
TCU, Sala das Sessões, em tagDataSessao.
Weder de Oliveira 
Relator